【裁判字號】    91,訴,133
【裁判日期】    920926
【裁判案由】    偽造文書等
【裁判全文】
臺灣雲林地方法院刑事判決                          九十一年度訴字第一三三號
    公  訴  人  臺灣雲林地方法院檢察署檢察官
    被      告  丁○○○
右列被告因偽造文書等案件，經檢察官提起公訴（九十一年度偵字第六九號）暨移
併辦（九十一年偵字第五二０四、五二四０號），本院判決如左：
    主  文
丁○○○連續行使偽造私文書，足以生損害於他人，處有期徒刑陸月，如易科罰金，
以參佰元折算壹日。
    事  實
一、丁○○○早年即多次招募互助會迄今，其於民國（下同）八十六年間，經濟狀況
    已發生困境，竟思「以會養會」之方式解決財務之困境。並自八十八年五月二十
    日起，基於意圖為自己不法所有之概括犯意，以其夫張榮統之名義，在雲林縣虎
    尾鎮○○里○○路二二七號之一，虛列『華利行』、『張峰裕』、『寶珠』等人
    頭會員，招募如附表所示之四組互助會，開標地點均在上址，皆採內標制（各互
    助會起訖時間、開標時間、停標時間、會員人數、金額若干、人頭會員均如附表
    所示），惟實際會首為丁○○○，且其陸續以人頭會員參與競標，得標所應繳之
    各會死會會款均由丁○○○繳付，使該四組互助會會員以為會員眾多，資力隱固
    ，而參加互助會，後來其財務持續惡化，無力支付會款，竟連續於各會起會後至
    停標前不詳時間，在雲林縣虎尾鎮○○里○○路二二七號之一住處，分別冒用如
    附表編號一、二、三、四所示各會之活會會員名義，在標單（未扣案）上偽造各
    該被冒名會員之署名及不詳金額之標息，且持以向各該次到場之會員佯稱由各該
    被冒名之會員得標，隨後將標單丟棄，足以生損害於前開被冒名之會員，並致使
    被冒名之會員及其他活會會員陷於錯誤，而分別交付扣除標息後之會款予丁○○○。丁○○○因冒標多名活會會員之互助會及虛列人頭會員，每月需繳交數額龐
    大之死會會款，而向銀行貸款之款項也無法支應本息，以致各會無法繼續正常開
    標，乃自九十年十一月十五日起，陸續宣佈上開四組互助會停標，總計詐得約新
    台幣（以下同）二千六百二十五萬元之金額。而於九十年十一月二十四日下午二
    時四十五分許，在犯罪被發覺前，向雲林地方法院檢察署自首而接受裁判，因而
    獲悉上情。
二、案經丁○○○向臺灣雲林地方法院檢察官自首後，由該署偵查起訴暨移送併辦。
    理  由
一、右開事實、業據被告坦白承認，核與被害人乙○○、甲○○○、沈惠妹、戊○○
    丙○○、庚○○、寅○○、辰○○、壬○○、己○○、蘇招治等人指訴相符，且
    經證人卯○○（以張慈容名義參加二十日即第一會；三十日即第四會之互助會）
    、蔣秋墊證述綦詳，復與張榮統（被告之夫）、張峰嘉、張峰裕（以上二人為被
    告之子）陳述相合，並有互助會簿四件、自白書一份、及法務部調查局雲林縣調
    查站九十二年四月三日雲法字第０九二六三０二三０號函暨丁○○○涉嫌冒標互
    助會會款一覽表在卷可參，再有被告倒會後與各該會活會會員商討後續應如何處
    理，所立之同意書四紙附卷可查，其自白與事實相符，堪信真實。
二、按本件被告所招之四組互助會之標單均未扣案（已丟棄），而被告供稱其冒標之
    時間、冒標時所出之標息若干？均已不復記憶，而被告或被害人提出之四組互助
    會會單大多僅記載得標人，至於何時得標及以多少利息得標均付之闕如，致無法
    詳列其冒標之時間及詐欺所得之實際金額若干？惟本院囑託法務部調查局雲林縣
    調查站再為詳查，依被告之自白製作冒標互助會一覽表，初估詐得之金額約二千
    六百二十五萬元，核與被告自白虛列人頭會員及冒標之情形大致相符，也與告訴
    人乙○○於補充告訴理由狀中指出被告偷標二十七人次相吻合，則此詐欺所得金
    額應可採認。至各會冒標時間，依上開說明，僅能推論係在各會停標前不詳日期
    冒標，而無法確定冒標時間，併此說明。
三、次按標單上記載投標人之姓名及競標金額，依民間互助會之習慣，乃表示標取會
    款之利息，足以表示一定用意之證明，該標單應係刑法第二百二十條第一項所稱
    以文書論之私文書。被告偽造「庚○○」、「廖添盛」、「洪錦芬」、「謝霞」
    、「己○○」、「丑○○」、「廖百合」、「壬○○」、「張慈容」等人之標單
    標取會款，該標單記載渠等姓名及金額以為表示及證明被假冒人投標用意，並將
    偽造之標單提出行使，致生損害於庚○○等人，核其所為，係犯刑法第二百十六
    條、第二百十條行使偽造私文書罪，其偽造署押係屬偽造私文書之部分行為，不
    另論罪，偽造私文書之低度行為為行使之高度行為所吸收，僅論以行使罪。其虛
    列人頭會員，使各會之會員以為會員眾多，如渠等知悉該人頭會員實際上由被告
    負責，當會斟酌是否跟會，自屬施用詐術及其冒用「陳大松」等人名義競標之方
    式向活會會員，詐得會款部分，係犯同法第三百三十九條第一項詐欺取財罪。被
    告每次冒名投標時，向在場參與投標之多位活會會員同時行使偽造標單，係基於
    單一犯意為之，僅構成單純一罪，至其每次之詐欺行為，使多數不知情之會員陷
    於錯誤而交付財物，因侵害法益相同，為同種想像競合犯，應擇一處斷。又被告
    多次行使偽造文書及詐欺取財之犯行，均時間緊接，所犯各該罪名之犯罪基本構
    成要件相同，顯均係基於概括犯意反覆為之，均應依連續犯之規定各以一罪論，
    並均依法加重其刑；被告所犯行使偽造私文書與詐欺取財二罪間，有方法結果之
    牽連關係，應依牽連犯之規定，從一重之行使偽造私文書罪處斷。被告所犯虛列
    人頭會員「華利行」、「張峰裕」、「寶珠」及冒用第三會庚○○之署名競標（
    起訴書記載庚○○被冒標一會，惟其參加之二會均為被告冒標）之行使偽造私文
    書及詐欺之犯行，雖未據檢察官起訴，惟此部分之犯行與公訴人已起訴且經本院
    論罪部分或有牽連犯（行使偽造私文書罪部分），或有連續犯之裁判上一罪關係
    ，均為起訴效力所及，本院自得併予審理。至於移送併辦事實，與起訴之事實完
    全相同，附此敘明。
四、查被告係在犯罪後未被發覺前，於九十年十一月二十四日下午二時四十五分向雲
    林地方法院檢察署自首，此有偵訊筆錄可查，其自首後接受裁判，符合自首之要
    件，依刑法第六十二條前段減輕其刑。並依法先加後減之。
五、本院審酌被告供稱伊所以會倒會，有一部分原因係擔任八十三年起會之三組互助
    會之會首，會員得標後無資力繳交死會會款，應由其承擔及借予子○○之金錢未
    能取回而被拖累，又每月須繳銀行貸款利息，故漸漸無法支撐每月應付之會錢及
    利息等語，此有被告庭呈被倒會明細表三張、本票十二張等資料在卷可參，其中
    會員廖鍾華積欠被告之款為六百二十三萬元，此有癸○○出具之協議書一紙可查
    ；其中會員謝昆明、黃秋麗積欠一百三十八萬元，亦有本院八十六年度票字第一
    六五號民事裁定可參；又其中債務人子○○積欠被告一百二十餘萬元，也有本院
    八十六破字第一號宣告破產事件聲請狀暨債權人明細（債權人列為被告之夫張榮
    統）在卷可佐。可見被告供稱被會員倒會及為人倒債應屬可信，其既受他人之拖
    累，而復有銀行貸款利息要支出，才會有冒標之情形，自與招會後募得資金隨即
    宣佈倒會之惡性不可等同以觀。再者，被告與系爭四組互助會之活會會員，除告
    訴人乙○○部分未達成和解外，其餘活會會員均已達成和解，有上述同意書四紙
    、和解書四紙可按，且到庭之被害人庚○○、寅○○、辰○○、丑○○、己○○
    等人均稱願原諒被告，丙○○復稱被告有將一筆土地過戶給伊及庚○○抵償，也
    已辦好過戶手續，可悉其停標後處理各會之後續尚屬積極，再審酌被告無前科，
    有其臺灣高等法院被告全國前案記錄表可稽，素行良好，且犯後坦承犯行態度良
    好，及被告犯罪之動機、目的、手段、品行、智識程度、所生之危害等一切情狀
    ，量處如主文所示之刑，並諭知易科罰金之折算標準，以資懲儆。
六、末按，刑法第四十一條：「犯最重本刑為三年以下有期徒刑之罪，而受六月以下
    有期徒刑或拘役之宣告，因身體、教育、職業或家庭之關係，執行顯有困難者，
    得以一元以上三元以下折算一日，易科罰金」，已於九十年一月十日經總統公布
    修正為第四十一條第一項：「犯最重本刑為五年以下有期徒刑之罪，而受六月以
    下有期徒刑或拘役之宣告，因身體、教育、職業或家庭之關係或其他正當事由，
    執行顯有困難者，得以一元以上三元以下折算一日，易科罰金」，同年月十二日
    生效。本件被告冒標之時間因標單未扣案及被告已忘記冒標時間，而無法確定冒
    標之時間，然證人卯○○（以張慈容名義參加）證稱：「（被告何時告訴你有冒
    標你的會？）答：大約在九十年九月、十月左右告訴我的，我很不高興。」，可
    見其犯罪日期在前述法律修正後，自應適用新法即修正後之法，當無適用新舊法
    之比較問題，併此說明。又偽造之標單既未扣案，被告復供稱已丟棄，實際上也
    無從沒收，爰不為沒收之宣告。
據上論斷，應依刑事訴訟法第二百九十九條第一項前段、刑法第二百十六條、第二百
十條、第三百三十九條第一項、第五十六條、第五十五條、第六十二條前段、第四十
一條第一前段，罰金罰鍰提高標準條例第一條前段、第二條，判決如主文。
本案經檢察官辛○○到庭執行職務。
中      華      民      國      九十二      年      九      月  二十六  日
                                         臺灣雲林地方法院刑事第二庭
                                             法  官  陳  定  國
右正本證明與原本無異。
如不服本判決，應於判決送達後十日內向本院提出上訴狀( 應附繕本 )。
                                             書記官  蘇  靜  怡
中      華      民      國      九十二      年      九      月  二十六  日
附錄本案論罪科刑法條全文：
中華民國刑法第二百一十條（偽造變造私文書罪）
偽造、變造私文書，足以生損害於公眾或他人者，處五年以下有期徒刑。
中華民國刑法第二百一十六條（行使偽造變造或登載不實之文書罪）
行使第二百十條至第二百十五條之文書者，依偽造、變造文書或登載不實事項或使登
載不實事項之規定處斷。
中華民國刑法第三百三十九條（普通詐欺罪）
意圖為自己或第三人不法之所有，以詐術使人將本人或第三人之物交付者，處五年以
下有期徒刑、拘役或科或併科一千元以下罰金。
以前項方法得財產上不法之利益或使第三人得之者，亦同。
前二項之未遂犯罰之。
九十一年訴字第一三三號附表
┌───┬───────┬──────┬───────┬────────┐
│項次  │互助會起迄時間│會員人數及每│人頭會員暨被冒│備註            │
│      │及開標時間    │會金額（新台│標會員        │                │
│      │              │幣）        │              │                │
├───┼───────┼──────┼───────┼────────┤
│      │八十八年五月二│每月會款三萬│人頭會員：    │九十年十一月二十│
│      │十日起至九十年│元；含會首三│(1)華利行      │日停標。        │
│      │十二月二十日止│十七員      │(2)張峰裕      │                │
│      │（簡稱第一會）│            │(3)寶珠        │                │
│  一  │每月二十日下午│            ├───────┴────────┤
│      │一時三十分（八│            │被冒標會員：                    │
│      │十九年及九十年│            │(1)庚○○（即大松行）            │
│      │之三月五日、九│            │(2)庚○○（即大松行）            │
│      │月五日各加標一│            │(3)廖添盛（即寅○○之子）        │
│      │次）          │            │(4)洪錦芬（即丙○○）            │
│      │        │            │(5)張慈容                        │
├───┼───────┼──────┼───────┬────────┤
│      │八十八年八月十│每月會款三萬│人頭會員：    │九十年十二月十日│
│      │日起至九十一年│元；含會首三│(1)華利行      │停標。          │
│      │四月十日止    │十四員      │(2)張峰裕      │                │
│      │（簡稱第二會）│            │(3)寶珠        │                │
│      │每月十日下午一│            ├───────┴────────┤
│ 二   │時開標。      │            │被冒標會員：                    │
│      │              │            │(1)廖添盛（即寅○○之子）        │
│      │              │            │(2)謝  霞（即辰○○）            │
│      │              │            │(3)己○○                        │
│      │              │            │(4)丑○○                        │
├───┼───────┼──────┼───────┬────────┤
│      │八十九年四月十│每月會款三萬│人頭會員：  │九十年十一月十五│
│      │五日起至九十一│元；含會首三│(1)華利行      │日停標。        │
│      │年十一月十五日│十八員      │(2)張峰裕      │                │
│      │止            │            │(3)寶珠        │                │
│ 三   │（簡稱第三會）│            ├───────┴────────┤
│      │每月十五日下午│            │被冒標會員：                    │
│      │一時（八十九年│            │(1)庚○○（即大松行）            │
│      │十月一日、九十│            │(2)庚○○（即大松行）            │
│      │年四月一日、九│            │(3)洪錦芬（即丙○○）            │
│      │十年十月一日、│            │(4)廖百合（寅○○之妻）          │
│      │九十一年四月一│            │(5)壬○○                        │
│      │日、九十一年十│            │(6)丑○○                        │
│      │月一日各加標一│            │                                │
│      │次）          │            │                                │
├───┼───────┼──────┼───────┬────────┤
│      │九十年二月三十│每月會款三萬│人頭會員：    │九十年十一月三十│
│      │日起至九十二年│元；含會首三│(1)華利行      │日停標。        │
│      │十一月三十日止│十五員      │(2)張峰裕      │                │
│      │（簡稱第四會）│            │              │                │
│      │每月三十日下午│            ├───────┴────────┤
│  四  │一時開標      │            │被冒標會員：                    │
│      │              │            │(1)洪錦芬（即丙○○）            │
│      │              │            │(2)廖百合（寅○○之妻）          │
│      │              │            │                                │
│      │              │            │                                │
└───┴───────┴──────┴────────────────┘


司法院資訊處製作；財團法人民間司法改革基金會備份。
